【裁判字號】    98,上易,68
【裁判日期】    980414
【裁判案由】    塗銷所有權移轉登記
【裁判全文】
臺灣高等法院民事判決                  98年度上易字第68號
上  訴  人  乙○○
法定代理人  丙○○
被 上訴 人  甲○○
上列當事人間請求塗銷所有權移轉登記事件，上訴人對於中華民
國97年12月12日臺灣基隆地方法院97年度訴字第218號第一審判
決提起上訴，經本院於98年3月31日言詞辯論終結，玆判決如下
：
    主      文
上訴駁回。
第二審訴訟費用由上訴人負擔。
    事實及理由
一、本件上訴人前經原審選任訴外人即其子張淳貿為上訴人之特
    別代理人，嗣上訴人於民國97年8月29日經原法院民事庭以
    97 年度禁字第29號裁定宣告為禁治產人，有原法院上開禁
    治產宣告裁定可參，依民法第1111條第1項第1款之規定，由
    其配偶丙○○擔任監護人，亦有上訴人戶籍謄本可憑（見本
    院卷，28至29頁），是丙○○主張其為上訴人之法定代理人
    ，並聲明承受訴訟，當無不合。又本件既已由上訴人之法定
    代理人承受訴訟，則張淳貿之特別代理人權限即隨之終止，
    應先敘明。
二、上訴人主張：坐落於基隆市○○段○○段420建號、門牌號
    碼為基隆市○○路174巷85號之房屋所有權全部，及其所坐
    落基地即基隆市○○區○○段一小段37之6、46之33地號，
    所有權應有部分各四分之一之土地（下合稱為系爭不動產）
    原為伊所有。被上訴人於97年2月21日以買賣為原因，將系
    爭不動產移轉登記為被上訴人所有，惟伊因中度精神障礙病
    發，全然無法處理自己日常生活，屬無意識能力，不能處理
    自己事務之人，系爭不動產顯係被上訴人擅自辦理所有權移
    轉登記，伊既未合法為出售系爭不動產之意思表示，兩造間
    買賣契約自始不成立，被上訴人所為所有權移轉登記應為無
    效等情，爰依民法第767條之規定，求為塗銷被上訴人就系
    爭不動產所為所有權移轉登記之判決。（原審判決駁回其訴
    ）並對於原判決提起上訴，聲明：(一)原判決廢棄。(二)被上訴
    人於97年2月21日以基隆市信義地政事務所97基信字第00984
    號收件、97年2月22日登記，就系爭不動產所為之所有權移
    轉登記，應予塗銷。
三、被上訴人則以：兩造為姊弟，感情深厚，上訴人雖已罹病10
    餘年，平時均係獨居生活於系爭不動產，伊心繫上訴人平時
    生活乏人照料，時常北上與上訴人同住以便就近看護照顧，
    並多次陪伴前往醫院看診拿藥及住院開刀，上訴人日常生活
    開銷多係伊自掏腰包墊付，上訴人感念伊長期金錢上資助，
    遂於87年11月間同意提供系爭不動產以為兩造金錢借貸之擔
    保，並於同年月19日辦妥本金300萬元之抵押權設定登記。
    伊嗣仍不斷提供上訴人金錢上之幫助以照顧其日常生活開銷
    ，緣此，上訴人前即委託伊出售系爭不動產以償還多年來向
    伊借貸金錢，因未順利出售，兩造乃於97年1月17日達成協
    議，由上訴人簽訂同意書，同意將系爭不動產移轉登記予伊
    ，授權伊全權處理。上訴人雖有憂鬱症之病史（即中度精神
    障礙），惟其於兩造買賣系爭不動產之時尚未達心神喪失或
    精神耗弱之程度，並非屬無行為能力人，雖嗣於97年8月29
    日經宣告為禁治產人，但禁治產宣告並不具溯及效力，自不
    影響兩造上開就系爭不動產所為買賣及移轉登記行為之效力
    ，兩造就系爭不動產之買賣及所有權移轉登記行為均屬合法
    有效，上訴人之子張淳貿雖以特別代理人身分代上訴人提起
    本件訴訟，然絕非上訴人之真意，其主張均不足採等語，資
    為抗辯。並對於上訴人之上訴，答辯聲明：上訴駁回。
四、系爭不動產原為上訴人所有，嗣於97年2月22日以買賣為原
    因移轉登記予被上訴人所有，為兩造所不爭，本院應以之為
    裁判基礎。
五、茲就兩造之爭執，分別判斷如下：
  (一)就上訴人為移轉系爭不動產時，是否為無意識或精神錯亂部
    分：就此，上訴人主張：於系爭不動產所有權移轉登記當時
    已無意思能力，所為移轉之意思表示不生效力等語，並提出
    上訴人身心障礙手冊（見原審卷，8頁、本院卷，14頁）、
    原法院97年度禁字第29號裁定書（見原審卷，219頁）、上
    訴人所立同意書（97年12月16日所書，見本院卷，15頁）、
    長青醫院（診所）診斷證明書（見本院卷，30頁）、臺北市
    立聯合醫院病患基本資料（見本院卷，36至39頁）為證。
    被上訴人則抗辯：因上訴人長期以來之生活所需，均由其負
    責照顧，上訴人並向其借貸以供生活及經營生意之需，故同
    意將系爭不動產移轉予被上訴人，委由被上訴人出售，將賣
    得價金抵償積欠被上訴人之債務，於兩造買賣系爭不動產之
    時，上訴人雖中度精神障礙，但未達心神喪失或精神耗弱之
    程度，且尚未受禁治產宣告，所為移轉系爭不動產之意思表
    示自屬有效等語，並提出錄音帶、借據及存摺影本等件（附
    卷外證物袋內）、上訴人自述書（見原審卷，235頁）、同
    意書2份（97年6月17日及1月17日所書立，參見原審卷，236
    頁、291頁）、被上訴人存摺影本（見原審卷，246至268頁
    ）歷年房屋稅及地價稅繳款書（見原審卷，269至275頁）為
    證。再分述如下：
  1.查上訴人係於97年8月29日經原審法院民事庭以97年度禁字
    第29號裁定宣告禁治產，固有同裁定附卷可稽（見本院卷，
    34頁），然禁治產宣告並無溯及效力，是於該裁定確定前，
    上訴人仍為有行為能力人，除有法律所規定之事由外，得有
    效為法律行為。上訴人雖主張其於96年9月15日經鑑定為中
    度精神障礙，97年9月18日鑑定為重度精神障礙，有身心障
    礙手冊二份可參（見原審卷，8頁、本院卷，14頁），且於
    前開禁治產宣告事件，財團法人長庚紀念醫院（基隆）分院
    97年8月26日（97）長庚院基法字第134號函所附精神鑑定報
    告書，亦以：「張員（指上訴人）目前對外界事務之知覺理
    會與判斷作用，以及自由決定意志之能力，已較一般正常人
    減退許多。張員在此種情形下，和法律所謂之『心神喪失』
    之程度相接近」，可知上訴人於移轉系爭不動產時，精神狀
    況並非正常等語。然上開身心障礙手冊之發給，係基於保障
    身心障礙者之權益而為（身心障礙者權益保障法第1條、第
    10條參照），為政府福利政策之一環，執行上不能過於嚴格
    ，但判斷法律行為當事人，於為意思表示時，是否處於無意
    識或精神錯亂中，事涉該意思表示之法律上效果之評價，對
    於為意思表示之當事人及他方當事人之權益，均有直接影響
    ，為意思表示有效性之例外情形，應嚴格認定，二者出發點
    並不相同，難以該身心障礙手冊之記載，認定上訴人於移轉
    系爭不動產予被上訴人時，處於無意識或精神錯亂之狀態。
    至於前開禁治產宣告事件，對上訴人精神狀況所為鑑定，上
    訴人雖患有輕度至中度智能障礙，對外界事務之知覺理會與
    判斷作用，以及自由決定意志之能力，已較一般正常人減退
    許多，但該鑑定報告亦認為對上訴人為魏氏成人智力測驗的
    結果，顯示上訴人總智商是56（百分等級是0.2），充其量
    僅為智能不足，仍非至無意識或精神錯亂程度。
  2.查被上訴人另案告訴張淳貿涉嫌偽造文書之刑事案件，上訴
    人本人於97年11月21日在台北縣淡水鎮長青醫院接受檢察官
    訊問時，與該刑事另案原法院刑事庭98年2月5日、98年2月
    23日審理時，以及本件原審審理時，就上訴人與被上訴人間
    日常相處情形，上訴人如何向被上訴人借貸、購買系爭不動
    產之資金來源、將系爭不動產移轉登記予被上訴人之動機等
    ，均能清楚詳細陳述，並再三確認其有將系爭不動產移轉登
    記予被上訴人之真意，有臺灣基隆地方法院檢察署檢察官97
    年度偵字第2122號起訴書、原法院刑事庭97年度訴字第1809
    號審判筆錄及判決附卷（見本院卷，55頁、58頁、89頁、10
    3頁）、本件原審97年12月2日言詞辯論筆錄（見原審卷，31
    5頁）可參。依上訴人本人於上開各該案件之陳述情形，以
    及本件起訴後上訴人於97年6月17日書立之自述書及同意書
    （見原審卷，235頁、236頁），仍再次表達願將系爭不動產
    移轉予被上訴人以抵償債務等語，可知上訴人於受禁治產宣
    告前後，均未處於無意識或精神錯亂之狀態，依前開說明，
    其於受禁治產宣告前所為移轉系爭不動產之意思表示應屬有
    效。
  3.上訴人之子張淳貿雖於本院審理時主張上訴人於原審陳述時
    ，語多重覆，就上訴人父母死亡之時間，所述與實際不符，
    且上訴人復於97年12月16日書立同意書，指稱系爭不動產係
    於不知情下，遭被上訴人移轉為被上訴人名義，先前所自述
    書（見原審卷，235頁）及同意書（97年6月17日及1月17日
    所書立，分別見原審卷，236頁、291頁）是受被上訴人指使
    立據，其原本想將系爭不動產交給長子張淳貿保管等語，可
    見上訴人所言前後不符云云，並提出同意書一份為證（見本
    院卷，15頁），然上訴人既有精神障礙，自不能詳記其父母
    死亡之確切時間，難據此即謂上訴人於移轉系爭不動產時為
    無意識或精神錯亂。又上訴人於97年12月16日所立之同意書
    ，為原審判決後所書立交予張淳貿之文書，是否處於上訴人
    自由意志下所為，無從證明，即令為上訴人本於自由意志所
    為，上訴人既能於原審及前開各案件偵、審程序中，再三確
    認有移轉系爭不動產予被上訴人之真意，且明確陳述其所言
    非受他人指使，自不能僅憑其於原審判決後所立該同意書，
    即否定其前所陳述之真實性，更不能據此判斷上訴人移轉系
    爭不動產予被上訴人時，處於無意識或精神錯亂。
  4.上訴人雖又主張依行政院衛生署基隆醫院病歷，上訴人自81
    年8月1日起即因精神病赴該醫院就醫，病況日益加重。又依
    淡水長青醫院負責照護上訴人之李育燕，於原法院前開刑事
    案件之證言，上訴人非僅單純之記憶或表達障礙，而係涉及
    腦部深層之病變云云，並提出精神病歷7紙及審判筆錄2份為
    證（見本院卷，78頁至98頁）。然上訴人之精神狀況，既經
    原法院審理前開禁治產宣告事件時，囑託長庚醫院鑑定如上
    ，而依其鑑定結果，上訴人並非處於無意識或精神錯亂，且
    依上訴人於前開各訴訟案件出庭陳述時，仍有相當表達能力
    ，已如前述，則上訴人於鑑定前之病症加重情形如何，自無
    逐一探究必要。至於李育燕於前開刑事案件審理時，證稱：
    上訴人第一次住院是在97年間，住了3、4個月，於97年3、4
    月出院，第二次住院是在97年5月，第一次住院時與人的接
    觸及互動、認知、定向感都比較好一點，第二次可以觀察到
    他的定向感比較差，且會重複性的問同樣的問題，與人溝通
    時簡單導向沒有問題，深度的對談我們認為他的理解力沒有
    那麼好。他對家人間的爭議都聽得懂，但不會表達，只會傷
    心流淚。長期記憶可以回答，短期記憶就沒有辦法那麼精準
    等語（見本院卷，87頁、88頁），可知上訴人於長青醫院住
    院期間，仍非陷於無意識或精神錯亂之狀況。上訴人雖再主
    張依被上訴人寄予張淳貿之信函（見本院卷，99頁至102頁
    ），一再承認系爭不動產為上訴人所有，可知被上訴人未合
    法取得系爭不動產所有權等語。然依該信函內容，係被上訴
    人承認系爭不動產原為上訴人所有，要供上訴人供養老之用
    之事實，以及一再苦口婆心奉勸張淳貿要孝順上訴人，若張
    淳貿願孝順上訴人，被上訴人願使張淳貿取得系爭不動產或
    賣得之價金而已，始終未承認系爭不動產移轉為被上訴人所
    有，並非不法或未經上訴人同意（按系爭不動產為上訴人委
    任被上訴人出售，如後述），反而若被上訴人主觀上認為就
    系爭不動產無任何權利，有何立場寫該信予張淳貿，並就張
    淳貿取得系爭不動產或賣得價金設定條件？故難憑該信函認
    定被上訴人自承其未合法取得系爭不動產。上訴人再主張依
    證人許萬銀於前開刑事案件原法院作證時之證言，被上訴人
    係要將系爭不動產過戶予張淳貿，而非委託張淳貿出售等語
    ，雖提出言詞辯論筆錄為證（見本院卷，103頁），然不論
    被上訴人係委託張淳貿出售或欲移轉予張淳貿，均以被上訴
    人係合法取得系爭不動產所有權為前提，即令證人許萬銀所
    言為真，亦不足以否定被上訴人合法取得系爭不動產所有權
    之事實。
  (二)就兩造是否欠缺移轉系爭所有權之意思部分：就此，上訴人
    雖於本院言詞辯論時，主張兩造移轉系爭不動產之行為，因
    欠缺意思表示合致而無效，買賣及移轉所有權之行為，均因
    本件係真贈與而為假買賣之通謀虛偽意思表示而無效云云。
    然上訴人已於前開各件訴訟再三表示要將系爭不動產移轉予
    被上訴人，並有其親自書立之同意書可按（見原審卷，291
    頁，被證15），而被上訴人亦一再主張接受上訴人移轉之意
    思表示，是兩造就移轉系爭不動產之物權行為，並無意思表
    示不一致之情形。至於兩造所以移轉系爭不動產之原因行為
    ，雖登記為買賣，然依上訴人所立之前開同意書記載：「茲
    同意將本人名下不動產過戶甲○○名下，再由甲○○代本人
    出售該不動產，全權處理以償還欠甲○○之債款。」被上訴
    人亦自承上訴人早於96年3月26日即委由被上訴人出面與太
    平洋房屋仲介股份有限公司簽訂「專任委託契約書」，欲將
    系爭不動產出售以償還欠被上訴人之債款，且有該契約書附
    卷可稽（見原審卷，288頁），且上訴人於87年間即將系爭
    不動產為被上訴人設定300萬元之抵押權，可認兩造間原已
    存有債權、債務關係，是兩造移轉系爭不動產之原因行為當
    為委任或信託，即上訴人移轉系爭不動產為被上訴人所有，
    由被上訴人將之出售，以賣得價金抵償上訴人所欠債務，故
    其性質並非買賣或贈與。惟即令兩造將移轉系爭不動產之原
    因關係，誤為買賣，基於物權行為無因性，移轉系爭不動產
    之物權行為亦不因兩造誤解原因行為之性質而歸於無效，因
    此，上訴人主張系爭不動產之移轉為無效，其仍為系爭不動
    產所有人，依民法第767條規定，請求塗銷所有權移轉登記
    ，自非有理由。
七、應附帶說明者，兩造間所以為移轉系爭不動產，其原因係基
    於上訴人委任被上訴人出售，以賣得價款清償上訴人所欠被
    上訴人之債務，已如前述，因此，被上訴人自應依契約本旨
    處理受委任事務，將系爭不動產出售，並將賣得價金扣除上
    訴人所欠款項後，返還其餘價金予上訴人。至於被上訴人應
    於何時，以何種價格出售，以及上訴人欠被上訴人之金額若
    干，均應另行確定。又上訴人主張上訴人先前於81年間以系
    爭不動產為台灣土地銀行設定之60萬元最高限額抵押權，為
    上訴人之配偶即法定代理人丙○○代上訴人清償，上訴人已
    將權狀交予丙○○保管等情，並提出所有權狀、他項權利證
    明書、借款書等為證（見本院卷，112頁至120頁），乃為丙
    ○○與上訴人間之債權債務關係如何之問題，均非本件審判
    範圍。再者，被上訴人既一再表達其欲以系爭不動產為供上
    訴人養老之用，則如何達成此一目的，亦應由被上訴人與上
    訴人本人、家屬，另妥善協商處理。
八、綜上所述，上訴人主張本於民法第767條規定，請求被上訴
    人塗銷系爭不動產所有權移轉登記，為無理由，不應准許。
    原審為上訴人敗訴判決，並無不合。上訴意旨指摘原判決不
    當，聲明廢棄改判，為無理由，應予駁回。
九、據上論結，本件上訴為無理由。依民事訴訟法第449條第1項
    、第78條，判決如主文。
中    華    民    國    98    年    4    月    14    日
                    民事第七庭
                        審判長法  官  鄭三源
                              法  官  王聖惠
                              法  官  呂太郎
正本係照原本作成。
不得上訴。
中    華    民    國    98    年    4     月    15    日
                              書記官  黃千鶴


司法院資訊處製作；財團法人民間司法改革基金會備份。
